【裁判字號】    96,訴,233
【裁判日期】    970407
【裁判案由】    土地所有權移轉登記
【裁判全文】
臺灣屏東地方法院民事判決               96年度訴字第233號
原      告  乙○○
            甲○○
共      同
訴訟代理人  陳世明律師
被      告  丁○○
                        號2樓.
訴訟代理人  陳豐裕律師
複代理人    黃奉彬律師
上列當事人間請求土地所有權移轉登記事件，本院於民國97年3
月24日言詞辯論終結，判決如下：
    主  文
原告之訴及假執行聲請均駁回
訴訟費用由原告負擔。
    事實及理由
一、原告起訴主張：
(一)、坐落屏東縣恆春鎮○○段332 地號土地（下稱系爭土地）原
    為原告乙○○所有，為節省土地增值稅，於民國94年9 月15
    日以夫妻贈與為登記原因，移轉系爭土地所有權之應有部分
    2 分之1 予原告甲○○，嗣因原告乙○○積欠訴外人即被告
    之妹丙○○新臺幣（下同）730 萬元，原告2 人乃提供系爭
    土地及連同坐落其上原告乙○○所有同段376 建號之房屋（
    下稱系爭建物），辦理所有權移轉登記予丙○○指定之被告
    ，作為上開借款之擔保，兩造間實際上並無成立買賣契約，
    系爭土地與系爭建物以買賣為移轉登記原因之法律關係並不
    存在，依民法第87條第1 項前段之規定，故兩造間就系爭土
    地與系爭建物，以買賣為原因所為所有權移轉登記及買賣契
    約之法律行為，均屬無效，被告依民法第113 條之規定，負
    有回復原狀之責任，故應將系爭土地與系爭建物之所有權移
    轉登記予原告。此外，按最高法院讓與擔保之見解，原告願
    意清償上開借款予丙○○，況被告未經原告同意即以系爭土
    地及系爭建物為向訴外人嘉義縣中埔鄉農會借款之擔保，設
    定1,000 萬元之最高限額抵押權，縱原告取回上開不動產，
    仍需承擔抵押債務1,000 萬元之不利益，原告所負擔之抵押
    債務得向被告、丙○○求償，原告主張以得向被告、丙○○
    求償之1,000 萬元債權與對被告之730 萬元借款債務互相抵
    銷，是原告請求將系爭土地及系爭建物取回之條件已成就等
    語。並於本院聲明：1.被告應將坐落屏東縣恆春鎮○○段
    332 地號土地所有權，應有部分各2 分之1 移轉登記予原告
    ；2.被告應將坐落屏東縣恆春鎮○○段376 建號房屋所有權
    移轉登記予原告乙○○；3.願供擔保，請准宣告假執行。
(二)、對被告抗辯之陳述：原告與被告間實無買賣契約之真意存在
    ，此由被告自己陳述關於丙○○交付之金錢前後說詞不一致
    可證明之，再者不論是被告或證人陳麗玲、丙○○等人之證
    詞中，就共同出資買受不動產之合夥細節均無法說明清楚各
    出資人所佔股數多少、利潤如何分配？土地何人管理等細節
    ，甚至互相矛盾出入，可見被告所稱出資合買之事並非真正
    。而代辦登記之證人戊○○則已經證述原告當初確實是為擔
    保向丙○○之借款才將系爭土地與系爭建物移轉所有權登記
    予被告，且丙○○亦在場知悉而無異議，足以證明與被告間
    確無成立買賣契約一事。
三、被告則以：系爭土地與系爭建物當初係因原告積欠丙○○款
    項，又因需用資金才將之以1,640 萬元出售丙○○，被告出
    資270 萬元，其餘出資則由為丙○○與陳麗玲籌措，而買賣
    契約成立後將系爭土地與系爭建物之所有權移轉登記為被告
    所有，兩造間並無通謀虛偽意思表示，原告如主張兩造間就
    前開不動產之所有權移轉登記為通謀虛偽意思表示，自應由
    原告負舉證責任。而系爭土地與系爭建物所訂立買賣契約為
    真正，除有丙○○之證述可證明外，系爭土地當初尚未移轉
    予被告之前，土地登記面積因土地重測地籍誤謬，故一直登
    記為０平方公尺，嗣因丙○○委託代書辦理土地面積相關事
    宜，才將之變更登記為現在之882.41平方公尺；此外，於94
    年11月25日丙○○交付現款之時，原告乙○○立即辦妥系爭
    土地與建物之移轉登記並交付土地所有權狀，可證系爭土地
    及系爭建物確係被告與丙○○及證人陳麗玲合資向原告購買
    ，而由丙○○代為意思表示，並簽立買賣契約，再將上開不
    動產之所有權移轉登記予被告。此外，證人戊○○雖證述原
    告乙○○向其表示係為擔保丙○○之借款債權，才將系爭土
    地及系爭建物辦理過戶，惟丙○○已證述並無此事，且戊○○為原告乙○○友人，亦是原告乙○○委託辦理過戶之代書
    ，其有利於被告之陳述難免有偏頗之虞，且被告並不知悉上
    開事情，另外，縱使原告乙○○主張將系爭土地及系爭建物
    之所有權移轉登記予被告作為擔保丙○○之債權一事為真，
    惟此亦僅原告乙○○一方無欲為其意思表示所拘束，被告並
    無故意為不符真意之表示，故依據最高法院50年臺上字第42
    1 號判例、62年臺上字第316 號判例之見解，難謂兩造間為
    通謀而為虛偽意思表示；且債務人為擔保其債務，將擔保物
    所有權移轉與債權人，而使債權人在不超過擔保之目的範圍
    內，取得擔保物所有權者，為信託的讓與擔保，債務人如不
    依約清償債務，債權人得將擔保物變賣或估價，而就該價金
    受清償（最高法院70年臺上字104 號判例可資參照），是本
    件縱使無買賣契約之真意，亦有信託讓與擔保存在，而非通
    謀虛偽意思表示，原告主張應負回復原狀義務為無理由等語
    置辯。並於本院聲明：(一)如判決主文所示；(二)如受不利判決
    ，願供擔保，免為假執行。
四、兩造不爭執事項：
    坐落屏東縣恆春鎮○○段332 地號之系爭土地原為原告乙○○所有，為節省土地增值稅，於94年9 月15日以「夫妻贈與
    」為登記為原因，於同年10月14日將系爭土地所有權之應有
    部分2 分之1 辦理移轉登記予原告甲○○，之後再由原告2
    人就系爭土地連同土地上之同段376 建號之建物，於94年11
    月25日以「買賣」為登記原因，辦理所有權移轉登記予被告
    所有。
五、兩造爭執事項如下：(一)、本件兩造有無就系爭土地與系爭建
    物成立買賣契約？(二)、被告有無出資購買系爭土地與系爭建
    物？出資額若干？(三)、兩造間有無通謀意思表示？茲分述本
    院見解如下：
(一)、本件兩造有無就系爭土地與系爭建物成立買賣契約？
  1.原告主張並無成立買賣契約，證人戊○○所代辦之不動產移
    轉契約書真意是為擔保向丙○○之借款而訂立云云，並舉證
    人戊○○到庭證述：「（〈提示卷內第31-48 頁辦理過戶的
    相關資料〉）請說明辦理過戶的經過？）這是我辦的，當庭
    指認原告找我辦的，（命證人當庭指認被告是否認識？）我
    沒看過。原告電話中告訴我，因為他跟別人借錢，他跟誰借
    錢沒有跟我說，只是過戶土地作為擔保，這件事與原告接洽
    過五、六次，文件是原告交給我辦，現場有一位陳小姐，辦
    理本件之前沒有看過陳小姐，全部文件是張先生交給我的，
    包括丁○○的文件也是他交給我的，張先生的太太的印鑑章
    也是他交給我，辦理過戶的時候陳小姐沒有講過話，權狀是
    交給張先生，陳小姐也在場，因為丁○○一開始沒見過，我
    的權狀也不可能交給他，是張先生委託我的，陳小姐告訴我
    說是他哥哥，陳小姐不知道，公契是我寫的，蓋章當著張先
    生及他太太的面前蓋的，張太太在幾次接洽有出面，有時候
    有，有時候沒有，有一半要贈與給他太太，原告張先生要贈
    與給他太太的部分也是我辦得，（提示土地登記申請書、買
    賣移轉契約書兩造之印章）是何人交給你？兩位原告的印章
    是張先生的太太交給我，丁○○部分是丙○○委託我幫他刻
    的，是先交付文件，他們再交付印章給我，上面的移轉契約
    書是我幫他們蓋的章，我從頭到尾沒看過丁○○，丙○○沒
    有交代過事情，我有聽過張先生提過，細節我不清楚，因為
    原告向丙○○借貸要把土地登記給丁○○，買賣契約書是張
    先生跟我說用買賣的方式，陳小姐講的時候他也在場，他也
    知道；至於本件有無訂立私契不在委託範圍不清楚，亦無提
    到交付價金」等語在卷（見本院卷第97-99 頁），查原告雖
    主張係為擔保借款而辦理移轉登記，然證人戊○○亦證述擔
    保借款而辦理成買賣是原告電話中所告知，辦理登記之相關
    文件包括被告之文件均是原告交付給伊，並非丙○○交給伊
    ，而證人戊○○既未曾在場親自見聞原告與丙○○或與被告
    間為如上之約定，關於原告與丙○○間究為如何約定，證人
    並未見聞之，是以僅憑其證述尚難認定原告上開主張為可信
    。
  2.再查，被告抗辯其與原告間訂立買賣契約之文件是由其交付
    原告再轉交付代書戊○○，訂約之意思表示是由丙○○代為
    之，並已交付買賣價金等情，已經證人丙○○到庭證述：原
    告因為缺資金而要出賣土地作為選舉資金，1,640 萬元是價
    金，未定契約，因為是其個人之金錢不想讓夫家知悉，辦理
    過戶之被告文件是由其交給原告再交給代書辦理，領到土地
    所有權狀是在原告之處所，當時代書、原告與伊均在場，資
    金則是被告、陳麗玲共同出錢等語（見本院卷第101-103 頁
    ），另外，有關丙○○交付價金之過程，被告亦提出證人丙○○製作之明細表、玉山商業銀行匯款回條、台新國際商業
    銀行匯款回條、匯款申請書、華僑銀行匯款委託書、第一商
    業銀行存款存根聯、匯款申請書回條、第一商業銀行活期儲
    蓄存款存摺提款明細、存摺交易明細查詢等件為證（見本院
    卷第89頁、109-115 頁），其中原告不爭議有收到款項如下
    ：94年5 月23日匯款60萬元，94年5 月24日匯款450 萬元，
    同年5 月27日80萬元，8 月12日140 萬元，總計730 萬元。
    對於其中丙○○所列出支付款項有爭議的匯款為：94年11月
    22日匯款290 萬元給訴外人龍星昇股份有限公司，則主張是
    原告個人之金錢，及94年11月21日證人丙○○所提領230 萬
    元，以及94年11月25日證人陳麗玲提領320 萬元，這兩筆金
    錢並未收到，及93年12月6 日現金20萬元，亦未收到云云，
    然查，證人丙○○之明細表中亦表明原為借款，後轉為價金
    ，且證人丙○○亦到庭證述原告目前已經沒有積欠她任何金
    錢等語（見本院卷第103 頁），另原告爭議未收到價金之款
    項，其中94年11月25日交付320 萬元予原告部分，亦經證人
    陳麗玲到庭證述：伊曾於94年11月25日提領現金320 萬元交
    給丙○○，再由丙○○開車自行前往交給乙○○，之後拿到
    土地所有權狀時，丙○○曾給伊看過權狀等語在卷（見本院
    卷第100 頁），另查原告爭議匯給龍星昇之290 萬元款項是
    伊所有，然原告並未舉證證明之，且以當時原告與丙○○間
    匯款情形而觀，證人丙○○證述是伊以原告名義匯款給龍星
    昇等詞，較為可採，證人丙○○既經具結為證，且如與原告
    間尚有債務尚未完結，自無到庭自行承認與原告間已無借款
    存在等不利於己之詞之可能，是被告提出丙○○之匯款明細
    表及匯款資料應屬可信，原告僅空言否認未收到款項，尚無
    可採。
  3.綜上各點，本件兩造間就系爭土地及系爭建物成立買賣契約
    ，並由丙○○代被告為意思表示，並已交付價金一節可堪認
    定為實。
(二)、被告有無出資購買系爭土地與系爭建物？出資額若干？
    被告主張出資270 萬元作為價款，亦提出匯款明細為證（見
    本院卷第109 頁），及證人丙○○到庭證述在卷（見本院卷
    第102 頁），被告固無法陳述詳細合夥細節，亦無妨其出資
    之事實。
(三)、兩造間有無通謀意思表示？
    承前所述，本件兩造間之契約成立係經原告與丙○○協商而
    成立，並交付價金，已如上述，則原告主張兩造就系爭土地
    與系爭建物之買賣契約及辦理所有權移轉登記等法律行為屬
    通謀虛偽意思表示，尚屬無法證明，故其訴請被告回復原狀
    之請求於法自屬無據。
六、綜上所述，原告主張系爭土地及系爭建物，於94年11月25日
    以「買賣」為登記原因，辦理所有權移轉登記予被告所有屬
    通謀虛偽意思表示，既屬無法證明，則原告依據民法第113
    條規定，訴請被告如原告聲明1 及2  所示回復登記予原告，
    即屬無據，應予駁回，原告之訴既經駁回，其假執行聲請亦
    失所依附，應併予駁回之。
七、本件事證已臻明確，兩造其餘攻擊防禦方法及舉證，於判決
    結果不生影響，爰不一一論述，併此敘明。
據上論結：本件原告之訴為無理由，依民事訴訟法第78條、第85
條第1 項，判決如主文。
中    華    民    國    97    年    4     月    7     日
                  民事第一庭  審判長法  官  徐美麗
                                    法  官  張以岳
                                    法  官  潘快
正本係照原本作成。
如對本判決上訴，須於判決送達後二十日內向本院提出上訴狀。
                                書記官  李勝群
中    華    民    國    97    年    4     月    8    日


司法院資訊處製作；財團法人民間司法改革基金會備份。
